臺灣彰化地方法院民事判決
110年度訴字第311號
原      告  陳哲修  
訴訟代理人  孫忠村  
被      告  施振奎  
訴訟代理人  趙惠如律師
上列當事人間請求確認優先購買權不存在事件，本院於民國110
年10月21日言詞辯論終結，判決如下：
    主      文
原告之訴駁回。
訴訟費用由原告負擔。
    事實及理由
一、按確認法律關係之訴，非原告有即受確認判決之法律上利益
    者，不得提起之，民事訴訟法第247條第1項定有明文。所謂
    即受確認判決之法律上利益，係指法律關係之存否不明確，
    原告主觀上認其在法律上之地位有不安之狀態存在，且此種
    不安之狀態，能以確認判決將之除去者而言，若縱經法院判
    決確認，亦不能除去其不安之狀態者，即難認有受確認判決
    之法律上利益（最高法院52年台上字第1240號裁判要旨參照
    ）。查本件原告主張其依法標得坐落彰化縣○○鎮○○段000地
    號土地(下稱系爭土地)，否認被告有優先購買權，則被告就
    系爭土地之優先購買權存否不明確，致原告於私法上之地位
    有受侵害之危險，而此種不安之狀態，得以確認判決將之除
    去，是原告提起本件訴訟即有確認利益。
二、原告主張：
　㈠系爭土地經彰化縣政府民國109年度第二批地籍清理代為標售
    （標號62），原告得標後，被告稱其為系爭土地占有人，主
    張優先購買權，為此起訴請求確認被告之優先購買權不存在
    。
　㈡被告主張其有地籍清理條例第12條第1項第4款規定之優先購
    買權存在，應由被告證明其於地籍清理條例施行前(97年3月
    18日行政院院臺建字第0970008349號令發布定自97年7月1日
    施行地籍清理條例)已占有系爭土地達10年以上，且至標售
    時仍繼續占有系爭土地，為系爭土地之占有人，亦即被告應
    舉證其自87年7月1日起至109年12月25日止，持續未間斷占
    有使用系爭土地。系爭土地面積僅6.41平方公尺，係深度約
    1.2公尺、寬度約3.8米之長條狀，依被告所提照片可知被告
    所有門牌號碼彰化縣○○鎮○○路00號未保存登記房屋(下稱系
    爭房屋)原始建物並無占用系爭土地，房屋現況是後來切除
    牆壁改用工字鐵與烤漆板所搭建，並非是原始建物，從建材
    看應是最近7、8年之建材。被告應提出系爭土地之空照圖，
    證明其善意占有須經20年占有無間斷。又系爭土地上無水電
    錶，只是通行使用，不能認定為占有等語。並聲明：請求確
    認被告對系爭土地之優先購買權不存在。
三、被告答辯：
  ㈠系爭土地原登記所有權人為江傳，經彰化縣政府公告屬地籍
    清理清查辦法第3條第10款之土地，該府依地籍清理條例第1
    1條第1項規定代為標售，原告於109年12月25日以新台幣(下
    同)1,129,900元得標，被告依地籍清理條例第12條第1項第4
    款規定，於10日法定期間內之109年12月28日檢具戶籍謄本
    、房屋稅籍證明書及18,000元之保證金支票向彰化縣政府提
    出優先購買系爭土地之申請。
  ㈡系爭房屋為被告於61年取得，被告之戶籍地也幾乎均在該址
    ，而系爭房屋一直以來均坐落在系爭土地及162地號土地上
    ，系爭房屋原係屬磚造，房屋稅起課為50年1月，因年久老
    舊漏水，且因颱風吹毀前端建物，被告陸續整修為目前現狀
    。系爭房屋前段坐落系爭土地、後段坐落162地號土地，需
    經由系爭土地方得與建物西北側之民生路聯絡，而得以對外
    通行，系爭土地一直由被告占有使用迄今。被告依地籍清理
    未能釐清權屬土地代為標售辦法第11條第1項規定檢附戶籍
    謄本及房屋稅籍證明，均足以證明被告於87年7月1日前即已
    占有系爭土地，至標售時仍繼續占有，被告依法申請優先購
    買系爭土地，與法自屬有據等語。並聲明：原告之訴駁回。
四、得心證之理由：
　㈠原告主張系爭土地經彰化縣政府109年度第二批地籍清理代為
    標售，原告得標後，被告主張有優先購買權等事實，業據其
    提出土地登記謄本、地籍圖謄本、照片等為證，且為被告所
    不爭執，並有彰化縣政府110年2月9日府地籍字第110004715
    3號函所附相關標售資料可稽，應堪認為真實。
　㈡按依地籍清理條例第11條規定代為標售之土地，其優先購買
    權人及優先順序如下：一、地上權人、典權人、永佃權人。
    二、基地或耕地承租人。三、共有土地之他共有人。四、本
    條例施行前已占有達10年以上，至標售時仍繼續為該土地之
    占有人。地籍清理條例第12條第1項定有明文。又地籍清理
    條例係於97年3月18日以行政院院臺建字第0970008349號令
    發布定自97年7月1日施行。則被告主張其有地籍清理條例第
    12條第1項第4款之優先購買權，應證明被告於87年7月1日前
    即占有系爭土地，至彰化縣政府於109年12月25日標售時，
    仍繼續占有。
　㈢被告主張系爭房屋課稅之起課年月為50年1月，其於61年取得
    系爭房屋，戶籍設在系爭房屋等事實，業據其提出彰化縣地
    方稅務局房屋稅籍證明、戶籍謄本等為證（見本院卷第49、
    51頁），且為原告所不爭執，應堪認為真實。又被告所有房
    屋為2間2樓磚造房屋，房屋前搭建之一樓鐵皮屋係坐落在系
    爭土地上乙情，業經本院會同彰化縣鹿港地政事務所人員履
    勘測量，分別製有勘驗筆錄（見本院卷第81-89頁）及附圖
    所示之複丈成果圖可稽，並有被告所提照片可參（見本院11
    0年度彰簡調字第56號卷第17、19頁）。原告雖稱系爭土地
    上之鐵皮屋是新建材，約於7、8年前始搭建云云。惟依證人
    即當地里長何春榮證述：伊國小6年級遠足時，父母有帶伊
    去買水果，那時房屋和現在一樣，有一個很大的颱風把石棉
    瓦屋頂吹掉，後來搭建鐵皮屋頂，伊認識被告，被告一直住
    在那裡，現在擺設娃娃機那裡也是舊房屋，因為改鐵門所以
    有整修，要有支撐，不然很危險。應該是這幾年整修，可能
    有7、8年或10幾年。伊沒有特別注意整修前的樣子，只知道
    改這樣已經有幾年，二邊都有改鐵皮，鐵門之前是木板門，
    牆壁沒有印象。原本門比較小，但為了出入方便，所以一定
    要整修等語（見本院卷第114-115頁）。查證人何春榮係47
    年出生，如以7歲國小入學計算，其國小6年級為13歲即約60
    年間，是依證人何春榮之證詞，足證系爭房屋一樓部分於60
    年間已存在，係後來改建鐵門及重新整修。是被告主張其於
    87年7月1日前已占有系爭土地，至標售時仍繼續占有，依地
    籍清理條例第12條第1項第4款規定有優先購買權存在，應為
    可採。
　㈣綜上所述，被告就系爭土地有優先購買權存在，從而，原告
    請求確認被告就系爭土地之優先購買權不存在，為無理由，
    應予駁回。
五、本件事證已臻明確，兩造其餘攻擊防禦方法，與判決結果無
    影響，毋庸論述，併此敘明。
六、訴訟費用負擔之依據：民事訴訟法第78條。
中　　華　　民　　國　　110 　年　　11　　月　　11　　日
                  民事第三庭    法　官　羅秀緞
以上正本係照原本作成。
如對判決上訴，應於判決送達後20日內向本院提出上訴狀。如委
任律師提起上訴者，應一併繳納上訴審裁判費。
中　　華　　民　　國　　110 　年　　11　　月　　11　　日
                                書記官　蔡忻彤